臺灣嘉義地方法院刑事判決　　　　　　　 96年度易字第414號
公　訴　人　臺灣嘉義地方法院檢察署檢察官
被　　　告　乙○○
選任辯護人　何建宏律師
上列被告因家暴傷害案件，經檢察官提起公訴（九十六年度偵字
第三八０七號），本院判決如下：
    主  文
乙○○傷害人之身體，處有期徒刑肆月，如易科罰金，以新臺幣
壹仟元折算壹日，減為有期徒刑貳月，如易科罰金，以新臺幣壹
仟元折算壹日。
    事  實
一、乙○○係己○○之二伯，二人間具有家庭暴力防治法第三條
    第四款所定之四親等內姻親關係，前因家產分配問題及己○○撥打電話、書寫不當內容信件與乙○○及其妻戊○○，雙
    方已有嫌隙。乙○○於民國九十六年二月十七日除夕當天下
    午四時五十五分許，在嘉義縣大林鎮過溪里過溪一五一號祖
    厝客廳內，與己○○發生口角爭執，因而心生不滿，竟基於
    傷害人身體之犯意，徒手掌摑己○○左臉，並抓扯己○○頭
    髮，經甲○○將二人分開後，乙○○又接續拉扯己○○頭髮
    ，經甲○○再次將二人分開，乙○○始罷手，因而致己○○
    受有頭部外傷、左臉腫脹及紅腫、右膝挫傷、肢體多處擦傷
    、口內腔擦傷之傷害。
二、案經己○○訴由嘉義縣警察局民雄分局報請臺灣嘉義地方法
    院檢察署檢察官偵查起訴。
    理  由
一、按被告以外之人於審判外之陳述，雖不符刑事訴訟法第一百
    五十九條之一至第一百五十九條之四之規定，而經當事人於
    審判程序同意作為證據，法院審酌該言詞陳述或書面陳述作
    成時之情況，認為適當者，亦得為證據。當事人、代理人或
    辯護人於法院調查證據時，知有第一百五十九條第一項不得
    為證據之情形，而未於言詞辯論終結前聲明異議者，視為有
    前項之同意，此觀刑事訴訟法第一百五十九條之五規定甚明
    。本件被告乙○○及其辯護人於言詞辯論終結前，對於證人
    己○○、甲○○、丙○○、戊○○於警詢、偵查中之證述，
    財團法人佛教慈濟綜合醫院大林醫院（下稱大林慈濟醫院）
    診斷證明書、函附病情說明書、診療所攝之照片、告訴人己○○提出之現場照片等證據方法之證據能力，均未聲明異議
    ；公訴人對於被告提出之現場照片、祖厝建築平面圖、祖厝
    小客廳平面圖、案發時光碟等證據方法之證據能力，亦未聲
    明異議。本院審酌上開言詞陳述及書面陳述作成時之情況，
    認均無顯不適當之情形，且採納上開證據方法，尚無礙被告
    辯護人、公訴人於程序上之彈劾詰問權利，而認上開證據資
    料合於刑事訴訟法第一百五十九條之四、之五等規定，因而
    均具證據能力。
二、訊據被告乙○○固坦承有於上開時地，和告訴人己○○發生
    口角爭執，然矢口否認有何傷害犯行，辯稱；當日係己○○
    欲毆打伊配偶戊○○，伊為避免家人受到傷害，而拉己○○
    手肘欲將己○○拉至屋外，不知己○○為何會有此傷勢云云
    ，經查：
  (一)告訴人己○○與被告前因協調家產分配問題，以及告訴人己○○屢次撥打電話、書寫不當言詞書信與被告，雙方素有嫌
    隙乙節，業據證人甲○○、戊○○於本院證述明確（分別見
    本院卷第八十八頁至第八十九頁、第一百六十五頁、第一百
    六十九頁），復為被告所不爭執，其中告訴人己○○因書寫
    不當言詞信件與被告、戊○○，亦經臺灣雲林地方法院檢察
    署檢察官聲請簡易判決處刑，亦有被告提出告訴人己○○繕
    寫之信件影本（見偵卷第二十三頁至第四十頁）、臺灣雲林
    地方法院檢察署檢察官九十六年度偵字第三四一五號聲請簡
    易判決處刑書一份（見本院卷第十七頁）在卷可稽。再被告
    、被告配偶戊○○、被告之父丙○○與告訴人己○○於九十
    六年二月十七日下午四時五十五分前之數分鐘內，在嘉義縣
    大林鎮過溪里過溪一五一號祖厝小客廳內，發生口角爭執，
    則為被告迭於警詢時、偵查中及本院審理時均供承不諱（見
    警卷第二頁、偵卷第十四頁、本院卷第一百八十二頁至第一
    百八十三頁），參以被告提出之光碟內容確實可見被告、戊○○、丙○○與告訴人己○○就彼此恩怨有言語爭執，亦經
    本院勘驗上開光碟屬實，是被告對於告訴人己○○以電話、
    信件不當騷擾，甚為不滿，復於上開時地發生口角衝突，顯
    見被告對於告訴人己○○確有傷害之動機無訛。
  (二)再於九十六年二月十七日下午四時五十五分許，被告與告訴
    人己○○發生口角衝突，被告以右手掌摑告訴人己○○左臉
    ，拉扯己○○頭髮欲將己○○拉出小客廳門外，拉扯時己○○右腳膝蓋碰撞到茶几，經告訴人己○○配偶即被告之弟甲○○拉開二人後，被告再次拉扯己○○頭髮欲將己○○拉出
    等情，為證人己○○於本院審理時結證明確（見本院卷第一
    百十六頁至第一百十八頁），亦與其警詢、偵查時之證詞相
    符（見警卷第六頁至第八頁、偵卷第十二頁），是其指訴情
    節前後一致，並無瑕疵可指；參以證人甲○○於警詢、偵查
    中及本院審理時結稱：我從紗門可以看到客廳的情形，我有
    聽到他們吵架的聲音，看到二哥（即被告）用右手掌打我太
    太嘴巴，我衝出去時剛好二哥在扯我太太頭髮，我把他架開
    ，要我二哥動口不要動手，我二哥又第二次拉我太太頭髮，
    我再次把他們架開等語（分別見警卷第十頁、偵卷第十三頁
    、本院卷第九十五頁至第九十六頁）明確，俱與證人己○○
    上開證述之先掌摑一巴掌、繼而拉扯頭髮，經甲○○拉開後
    ，被告續為拉扯頭髮之行為等節互核相符，而證人甲○○雖
    係告訴人之配偶，然於本院審理時對其配偶己○○屢次書寫
    不當信件與被告、戊○○一節，亦坦白證述，並無刻意維護
    隱匿其配偶己○○之不當行為，且於偵查中及本院審理時均
    表示希望其配偶己○○與被告能和解，也屢次勸告己○○退
    讓等語（見偵卷第十三頁、本院卷第九十九頁、第一百零六
    頁至第一百零七頁），顯見證人甲○○並無刻意偏袒其妻，
    並冀求雙方能和解勿興訟，是其上開證述具有憑信性、真誠
    性無疑。是參酌證人己○○、甲○○上開證述內容，渠等均
    證稱被告先掌摑己○○後，再拉扯己○○頭髮，經甲○○制
    止後，被告續為拉扯己○○頭髮之行為，應屬可採。
  (三)又被告雖抗辯證人甲○○於廚房內應無法看見小客廳內之情
    形云云，並提出自行拍攝之現場照片及自繪平面圖為證，惟
    證人甲○○於本院審理復證稱：我原本在餐桌那裡用火鍋料
    ，因為要聚餐，餐桌會拉到正門那裡，我從紗門可以看到客
    廳的情形，距離不到十公尺，我有聽到他們吵架的聲音，後
    來聽到聲音變的很大聲，我就邊抬頭邊看等語（見本院卷第
    九十頁、第一百零三頁），參以證人丙○○前於偵查中證稱
    從廚房可以看見客廳之情形等語（見偵卷第十三頁），而被
    告提出之照片二即自小客廳外側往外拍攝（見本院卷第二百
    十頁），仍可見餐廳之紗門，並非視線完全遮蔽，佐以被告
    自承其所繪之祖厝平面圖自廚房最外側至小客廳最內側即依
    序為廚房、房間、餐廳、走廊、房間、小客廳，合計總長度
    為十八公尺，小客廳旁邊靠近餐廳之房間有另二道門等語（
    見本院卷第一百八十一頁至第一百八十二頁），而證人甲○○係在拉到正門附近之餐桌處往小客廳看，該距離遠短於十
    八公尺，以一般正常視力而言，並非過遠而無法看清之距離
    ，況證人甲○○既已先聽聞其妻與被告等人爭吵之聲音，因
    而密切注意該處狀況，實符常情。另被告提出之照片三即自
    廚房往小客廳拍攝之照片，雖有視線遮蔽情形，然依證人甲○○上開證述，其係在放置餐桌處往小客廳看，實非自更遠
    之廚房往小客廳觀看，是尚難以此認證人甲○○並未親見本
    件案發情形，被告執此抗辯，顯屬無據。
  (四)此外，己○○因被告上開犯行，因而受有頭部外傷、左臉腫
    脹及紅腫、右膝挫傷、肢體多處擦傷、口腔內擦傷等傷害，
    亦有大林慈濟醫療診斷證明書一份在卷可稽（見警卷第十八
    頁），而告訴人己○○於九十六年二月十七日就診，經驗傷
    後傷口初步處置，檢查傷口為新傷，並有拍照存證等情，亦
    有上開大林慈濟醫院九十六年六月十五日慈醫大林文字第09
    60001015號函及所附之病情說明書、光碟在卷可參（偵卷第
    五十六頁至第五十七頁），觀諸前開醫療診斷證明書、病情
    說明書所載之就診時間，距離本件案發時間甚為接近，傷勢
    俱為新傷，且己○○所受之「左臉腫脹、紅腫、口腔內擦傷
    」之傷害，與一般遭掌摑所致情狀相符，「頭部外傷」則與
    拉扯頭髮所致情狀相符，「右膝挫傷」與證人己○○所述拉
    扯時膝蓋碰撞茶几相符，「肢體多處擦傷」則與一般拉扯掙
    扎時造成之傷勢相當，是告訴人己○○於案發後隨即於同日
    下午五時三十二分就診，其所診斷之傷勢復與上開證人己○○、甲○○證述被告傷害情節相符，亦徵證人己○○、甲○○證稱被告於上開時地徒手掌摑己○○、拉扯己○○頭髮之
    證詞，並非憑空杜撰，應係可採。
  (五)再被告抗辯其剛開始僅拉開己○○手五、六次，最後決定把
    她拉到外面去，拉的時候沒有很用力云云（見本院卷第一百
    八十五頁），然己○○於上開時地，掛戴於臉部之眼鏡掉落
    ，嗣於小客廳靠近藤椅、沙發處之地上尋獲乙節，業據證人
    己○○、甲○○、戊○○、丙○○於本院證述明確，復為被
    告所不爭執，參以被告於本院審理時陳稱於小客廳平面圖所
    示之茶几與大門間拉扯己○○等語（見本院卷一百八十五頁
    ），是以被告與己○○所在位置為大門與茶几之間，被告僅
    以不大之力道拉己○○手肘，則一般眼鏡掛戴時，普通之跑
    跳均不會輕易掉落，若被告僅係輕微拉手肘，臉部及頭部並
    未受力，焉有可能眼鏡掉落？並且掉落在藤椅、沙發處附近
    之地上？是以上開眼鏡掉落之位置與被告、己○○已有一段
    距離觀之，亦徵被告有掌摑己○○臉部、拉扯頭髮此種在臉
    部、頭部施力情形，始會造成己○○掛戴於臉部之眼鏡飛落
    在藤椅、沙發附近地上情形，是被告辯稱僅輕拉己○○手肘
    云云，顯係卸責之詞，實無足採。
  (六)至證人丁○○、丙○○、戊○○雖到庭均證稱被告未為前揭
    傷害犯行，係己○○欲毆打戊○○云云。惟證人丁○○於本
    院審理證稱：伊當時坐在小客廳外面走廊，背對小客廳，有
    聽到戊○○說「你回來做什麼」，所以有「聽到」己○○要
    打戊○○，也有「聽到」乙○○只有拉己○○的手云云（見
    本院卷第一百四十七頁），然如何以戊○○於案發時曾說「
    你回來做什麼」此話語可得知己○○欲毆打戊○○？又如何
    能僅以耳力即聽到被告只有拉己○○？顯見證人丁○○上開
    證述實與一般人之邏輯不符，委不足採。又證人丙○○、戊○○分別為被告父親、妻子，與被告關係親密，且證人丙○○於本院審理時已明白表示很討厭告訴人己○○（見本院卷
    第一百五十八頁），證人戊○○亦曾接獲己○○書寫不當內
    容信件，亦如前述，是證人丙○○、戊○○難謂無刻意偏袒
    被告之虞，渠等證述內容是否可信，實非無疑。參以證人戊○○就被告係拉己○○手臂抑或手肘，於偵查中及本院審理
    中已有矛盾（見偵卷第第十五頁、本院卷第一百七十六頁）
    ；再證人戊○○、丙○○分別就被告與己○○拉扯時之位置
    及移動路線，以及所稱己○○欲毆打戊○○時，戊○○之反
    應等情（分別見本院卷第一百五十五頁至第一百五十七頁）
    ，證人丙○○、戊○○證述內容亦互不相符，所為證詞顯係
    出於迴護被告脫免之情，難以採信。此外，被告提出案發時
    所拍攝之光碟內容，亦僅拍攝被告、戊○○、丙○○與告訴
    人己○○口角爭執過程，突然即全無畫面，業經本院勘驗明
    確（見本院卷第一百八十九頁），而證人戊○○證稱、被告
    陳稱上開光碟係案發當日返回住處時，女兒告知有拍攝畫面
    ，是被告既早已知悉握有重要證據，為何不於最初警詢即行
    提出，反遲至檢察官偵查中始自行提出？且並未提供原始記
    憶卡資料，難以判斷是否為完整錄影內容，雖證人戊○○證
    稱小孩不知判斷拍攝重點云云（見本院卷第一百七十一頁）
    ，然依被告所述負責拍攝之大女兒已十九歲（見本院卷第一
    百九十頁），顯非稚幼，對於基本事理輕重判斷應有一定程
    度，豈會僅拍攝爭吵過程而未拍攝嗣後有無毆打之情節？是
    被告僅提出拍攝前半段之再行燒錄之光碟，實啟人疑竇，亦
    徵被告抗辯未曾毆打告訴人己○○云云，顯係卸責之詞，實
    不足採。
  (七)另被告復以其拉扯己○○手肘，係因己○○欲毆打其妻戊○○，而為正當防衛為辯。然按刑法第二十三條規定正當防衛
    之要件，必對於現在不法之侵害，而出於防衛自己或他人權
    利，始能成立。若侵害已過去，或預料有侵害而侵害尚屬未
    來，則其加害行為，自無正當防衛之可言，最高法院著有十
    九年度上字第一一七四號判例可資參照。因此，正當防衛必
    須具備存在現時不法侵害之緊急防衛情狀及所實施者為客觀
    上必要之防衛行為等要件，始足當之。查證人戊○○、丙○○雖均於本院證稱告訴人己○○欲毆打戊○○云云（另證人
    丁○○上開證稱「聽到」己○○欲打戊○○情節不合邏輯，
    已如前述），惟證人戊○○、丙○○就所稱己○○欲毆打戊○○時，戊○○反應方式等情，證述情節全然矛盾，業如前
    述，是渠等上開證述之可信性，實非無疑，且依被告提出之
    燒錄光碟顯示，亦全無所稱告訴人欲毆打戊○○之畫面，是
    實無證據可資認定告訴人己○○於上開時地有任何現在不法
    侵害行為。而被告與告訴人己○○因言語齟齬爭吵，被告因
    之萌生傷害動機，掌摑己○○左臉、拉扯己○○頭髮，業經
    認定如前，則被告實施不法行為於先，殊與排除對方不法侵
    害而還擊情狀迥異，其毆打過程所肇致己○○傷害，自不得
    主張防衛權相諉，其此節所辯亦無足採。
  (八)承前各節，勾稽以觀，被告乙○○傷害情節，至為灼然，前
    開所辯無非臨訟卸責之詞，均無足採，本件事證明確，被告
    乙○○犯行即堪認定。
三、按家庭暴力者，謂家庭成員間實施身體或精神上不法侵害之
    行為，又家庭暴力罪者，謂家庭成員間故意實施家庭暴力行
    為而成立其他法律所規定之犯罪，家庭暴力防治法第二條第
    一款及同條第二款分別定有明文。查被告乙○○係告訴人己○○之大伯（乙○○為己○○配偶之二哥），而具有家庭暴
    力防治法第三條第四款所定之家庭成員關係，是核被告上開
    所為，係犯刑法第二百七十七條第一項之普通傷害罪，且屬
    家庭暴力防治法第二條第二款所定之家庭暴力罪。又被告掌
    摑告訴人己○○後，繼而拉扯己○○頭髮，經甲○○拉開後
    ，再行拉扯己○○頭髮，被告上開傷害行為，係於密接之時
    地實行，且侵害同一之法益，各行為之獨立性極為薄弱，依
    一般社會健全觀念，在時間差距上，難以強行分開，在刑法
    評價上，應視為數個舉動之接續施行，為包括之一行為，屬
    接續犯。爰審酌被告大學畢業之智識程度，素行尚稱良好（
    有臺灣嘉義地方法院檢察署刑案資料查註紀錄表及臺灣高等
    法院被告前案紀錄表各一份附卷可按）；出於細故齟齬衝突
    之動機及目的；徒手掌摑臉部及拉扯頭髮之犯罪手段；與被
    害人為姻親關係；犯罪造成被害人身體受有傷害；及犯後矢
    口否認，未達成和解之態度等一切情狀，量處如主文所示之
    刑，併諭知易科罰金之折算標準，以示懲儆。末按犯罪在中
    華民國九十六年四月二十四日以前者，除本條例另有規定外
    ，依下列規定減刑：一、死刑減為無期徒刑。二、無期徒刑
    減為有期徒刑二十年。三、有期徒刑、拘役或罰金，減其刑
    期或金額二分之一，中華民國九十六年罪犯減刑條例第二條
    第一項定有明文。本件被告上揭犯行係在九十六年二月十七
    日所為，復無不得減刑之例外情形，自合於減刑條件，併諭
    知減得之刑及易科罰金之折算標準。
據上論斷，應依刑事訴訟法第二百九十九條第一項前段，刑法第
第二百七十七條第一項、第四十一條第一項前段，刑法施行法第
一條之一第一項、第二項前段，中華民國九十六年罪犯減刑條例
第二條第一項第三款、第七條、第九條，判決如主文。
本案經檢察官蔡彥守到庭執行職務。
中　　華　　民　　國　　96　　年　　10　　月　　30　　日
                  刑事第一庭  法  官　黃琴媛
上列正本證明與原本無異。
如不服本判決，應於判決送達後十日內向本院提出上訴狀，上訴
書狀依法應敘述具體理由，如未敘述具體理由者，應於上訴期間
屆滿後二十日內補提理由書於本院（均應附繕本）。告訴人或被
害人如對於本判決不服者，應具備理由請求檢察官上訴，其上訴
期間之計算係以檢察官收受判決正本之日期為準。
中　　華　　民　　國　　96　　年　　10　　月　　30　　日
                        　  　書記官　李彩娥
本件論罪科刑法條：
刑法第二百七十七條第一項：
傷害人之身體或健康者，處三年以下有期徒刑、拘役或一千元以
下罰金。
